【裁判字號】    98,交聲,659
【裁判日期】    981118
【裁判案由】    違反道路交通管理處罰條例聲明異議
【裁判全文】
臺灣新竹地方法院交通事件裁定         98年度交聲字第659號
移送機關即  交通部公路總局新竹區監理所
原處分機關
異  議  人  甲○○
即受處分人
上列異議人因違反道路交通管理處罰條例案件，對於交通部公路
總局新竹區監理所98年8 月25日竹監營字第裁50-E00000000號所
為之違反道路交通管理事件裁決處分，聲明異議，本院裁定如下
：
    主    文
異議駁回。
    理    由
一、按行車執照、駕駛執照及其他依法令規定必須隨車攜帶之證
    件，均應攜帶；機器腳踏車行駛至交岔路口，其轉彎，應依
    標誌或標線之規定行駛，道路交通安全規則第89條第1項第2
    款、第99條第2 項前段分別定有明文。又機慢車兩段左轉標
    誌係用以告示左轉機器腳踏車或慢車駕駛人應遵照號誌指示
    ，在號誌顯示允許直行時先行駛至右前方路口之左轉待轉區
    等待左轉，俟該方向號誌顯示允許直行後，再行續駛，以兩
    段方式完成左轉。本標誌設於實施機慢車兩段左轉路口附近
    顯明之處，並配合劃設機慢車左轉待轉區○○○○道路交通
    標誌標線號誌設置規則第65條所明定。次按汽車駕駛人駕駛
    汽車未隨身攜帶駕駛執照，處新臺幣（下同）300元以上600
    元以下罰鍰，並禁止駕駛；汽車駕駛人轉彎時，不依標誌、
    標線、號誌指示者，處600元以上1,800元以下罰鍰，並記違
    規點數1點，道路交通管理處罰條例第25條第3款、第48條第
    1項第2款、第63條第1項第1款分別有明文規定。而所謂「汽
    車」，係指在道路上不依軌道或電力架線而以原動機行駛之
    車輛（包括機器腳踏車），道路交通管理處罰條例第3條第8
    款、道路交通安全規則第2條第1項第1 款亦分別規定甚明。
二、本件原處分機關處分意旨略以：聲明異議人即受處分人甲○
    ○於民國98年6月14日下午4時15分許，未攜帶駕駛執照而騎
    乘車牌號碼JQ6-463 號重型機車，行經新竹縣竹北市○○路
    與中正西路口時，因轉彎時不依標誌、標線指示（未依規定
    兩段式左轉），經新竹縣政府警察局竹北分局竹北派出所警
    員吳明智當場攔停，以異議人違反道路交通管理處罰條例第
    25條第3 款、第48條第1項第2款等規定，填掣竹縣警交字第
    E00000000 號舉發違反道路交通管理事件通知單（下稱舉發
    通知單），舉發異議人「未帶駕照」、「於左轉燈亮時未依
    規定兩段式左轉」，嗣異議人於舉發通知單所載應到案期限
    內向原處分機關提出陳述，惟經原處分機關函請舉發單位調
    查結果，仍認異議人確有未攜帶駕駛執照，及轉彎時不依標
    誌、標線指示之違規行為，乃於98年8 月25日以竹監營字第
    裁50-E00000000號違反道路交通管理事件裁決書（下稱裁決
    書），依道路交通管理處罰條例第25條第3款、第48條第1項
    第2 款及違反道路交通管理事件統一裁罰基準表之規定，裁
    處異議人罰鍰共900 元，並依道路交通管理處罰條例第63條
    第1項第1款（裁決書漏載第1款）之規定記違規點數1點等語
    。
三、本件異議人聲明異議意旨略以：伊騎乘機車行經舉發地點時
    ，適逢綠燈轉換為左轉燈號，乃依指示左轉，並無不依標誌
    、號誌指示行駛；又道路交通管理處罰條例第3條第8款只有
    定義「車輛」，而無「機車」之處罰條款，異議人騎乘機車
    並不適用該條例第25條第3 款、第48條第1項第2款等規定；
    況且兩段式左轉此交通標誌應全體國民一體適用，豈可因車
    種不同而異，恐涉貧民階級劃分，壓榨貧民，形成貧富對立
    ，影響民心；另本案警員執法態度惡劣，異議人行為應可依
    行政罰法第19條規定以勸導代替處罰；再異議人目前為失業
    狀態，請求暫緩繳納罰鍰，以維基本生活所需，免於經濟壓
    迫、剝削。是原處分顯有違法不當，請撤銷原處分等語。
四、經查：
(一)、異議人甲○○於98年6月14日下午4時15分許，未攜帶駕駛執
    照而騎乘車牌號碼JQ6-463 號重型機車，沿新竹縣竹北市○
    ○路由南往北方向行駛，行經設有機慢車須兩段式左轉標誌
    、標線之中華路與中正西路口時，直接左轉中正西路旋為警
    攔停舉發之事實，業據異議人於本院調查時坦認在卷（本院
    98年10月9 日訊問筆錄，見本院卷第24至25頁），核與證人
    即攔停舉發之警員吳明智到庭具結證稱：「（請說明舉發經
    過？）我當天執行巡邏勤務，我騎乘警用機車行駛於竹北市
    ○○路由南往北方向，我看到我前方一位重型機車駕駛人也
    就是在庭的異議人，在往竹北市○○路與中正西、中正東路
    口，燈號顯示為一個紅燈、一個左轉燈，異議人沒有依照標
    誌顯示的兩段式左轉為左轉，異議人直接左轉。我先開警示
    燈、鳴笛跟在異議人後方，有對異議人按喇叭，異議人沒有
    注意，我就騎到異議人的視線範圍內示意異議人停車，異議
    人有停車，我告知她沒有依照規定兩段式左轉，我有請異議
    人出示機車駕照、行照，異議人沒有拿出機車駕照，只有拿
    出行照，我告知她依照違反道路交通管理處罰條例第48條 1
    項2 款違規，我要舉發。（所以你舉發異議人沒有依照規定
    兩段式左轉、未攜帶駕照？）對」等語（本院98年10月9 日
    訊問筆錄，見本院卷第26頁）大致相符，此外，復有舉發通
    知單影本乙紙、新竹縣政府警察局竹北分局以98年9 月24日
    竹縣北警交字第0985007479 號函附舉發地點照片4張存卷可
    稽（見本院卷第19至22頁），足見異議人於上開時地，確有
    騎乘重型機車未隨身攜帶駕駛執照，及轉彎時不依標誌、標
    線指示之違規行為。
(二)、異議意旨雖以前開情詞置辯，然查：
１、按道路交通管理處罰條例第3條第8款、道路交通安全規則第
    2 條第1項第1款均明文規定該等道路交通管理法規所指「汽
    車」乃包含「機器腳踏車」，已如前述，是異議人辯稱其並
    非駕駛汽車，而係騎乘機器腳踏車，不適用舉發條文等語，
    顯係誤解道路交通管理處罰條例第25條第3款、第48條第1項
    第2款規定之法律意涵，已難憑採，合先敘明。
２、又標誌、標線、號誌之設置目的，在於提供車輛駕駛人及行
    人有關道路路況之警告、禁制、指示等資訊，以便利行旅及
    促進交通安全；駕駛人駕駛車輛或行人在道路上，應遵守道
    路交通標誌、標線、號誌之指示、警告、禁制規定，並服從
    執行交通勤務之警察或依法令執行指揮交通及交通稽查任務
    人員之指揮，此為道路交通標誌標線號誌設置規則第2 條、
    道路交通管理處罰條例第4條第1項所明定，是以，汽車駕駛
    人於駕駛中非但應注意車輛往來情形與道路路況，尚應隨時
    注意服從道路交通標誌、標線、號誌之指示及執行交通勤務
    人員之指揮，並確實遵守，以維自身及其他用路人之安全。
    本件觀諸上開舉發地點照片所示，舉發路口於異議人行車方
    向即新竹縣竹北市○○路之行車管制號誌紅綠燈旁，已設有
    懸掛式之機車須兩段式左轉標誌，並於該標誌下方設置記載
    「機慢車兩段左轉」之附牌，且依其外形、大小、內容以觀
    ，均屬清晰、明顯，路面復繪有引導線與待轉區，禁制指示
    堪稱詳盡，另本案發生時間係於下午時分，光線應屬明亮，
    用路人如駕車駛近舉發路口適當距離內必能清楚辨識並依標
    誌、標線指示行駛，至異議人行車方向之行車管制號誌紅綠
    燈屬「多時相號誌」，於舉發當時紅燈亮起後一定時間內固
    會同時顯示左轉綠燈，惟此僅係表示該路口「不禁止車輛左
    轉」之意，換言之，「多時相號誌」之左轉綠燈與上開「機
    慢車兩段式左轉」標誌及路面標線必須併同觀察適用，認為
    該路口「允許車輛左轉，但機慢車須以兩段式左轉為之」。
    查異議人為合法考領普通重型機車駕駛執照之人，此有公路
    監理電子閘門證號查詢機車駕駛人所得資料乙紙附卷為憑（
    見本院卷第32頁），當知前揭標誌、標線、號誌之意義，並
    有遵行之義務，況政府為督導一般大眾瞭解、遵行機慢車兩
    段式左轉規定，長期利用傳播媒體宣導並加強取締違規行為
    ，故騎乘機慢車行駛至交岔路口應先行至右側車道前方之機
    慢車待轉區停等，迄至該車道綠燈亮起再直行之兩段式左轉
    ，現已廣為大眾所悉，異議人亦自承騎乘機車參與交通往來
    通行已2、30年（本院98年10月9日訊問筆錄，見本院卷第24
    頁、第28頁），對於上情實難諉為不知。據此，異議人騎乘
    機車行經舉發路口，其左轉彎自應優先遵守現場「機慢車兩
    段左轉」標誌、標線之指示，在行駛路線所設置號誌顯示允
    許直行時，先行駛至右前方路口之左轉待轉區等待左轉，俟
    該方向所設置號誌顯示允許直行後，再直行行駛，以此兩段
    方式完成左轉，詎竟捨此不為，無視機慢車須兩段式左轉之
    標誌、標線指示，逕自依循指示機慢車以外車輛行進方向之
    號誌左轉行駛，自屬轉彎時不依標誌、標線指示之違規行為
    無疑。異議人所辯係依現場左轉燈號指示左轉，並無不依標
    誌、號誌指示行駛云云，尚屬無據。
３、異議人雖另辯稱兩段式左轉標誌因車種不同而異其適用，恐
    涉貧民階級劃分，形成貧富對立云云，惟道路交通主管機關
    本得於法令授權範圍內，基於權責對於各項行政措施包括道
    路設計、交通號誌、標誌、標線之設置，更動為具體裁量、
    規劃，除有違背法令或明顯矛盾、錯誤，縱司法機關亦不得
    涉入此行政權核心領域，而道路交通管理處罰條例第4條第2
    項、第92條第1 項授權道路交通主管機關課以機慢車駕駛人
    兩段式左轉義務之原意，乃慮及機車騎士為搶先左轉，屢屢
    發生與對向同為綠燈並直行駕駛人所駕駛車輛發生車禍，是
    其立法目的除為維繫道路行車秩序之公共利益外，尤為保障
    機慢車駕駛人不致因與非機慢車之其他車輛搶道造成人身安
    全傷害所設，且因汽、機車現實上之體積、靈活度、機動性
    、行車速度等節均有差異，方個別規範汽、機車左轉行駛之
    方式，以求達成道路充分有效利用、維持交通秩序、保障道
    路使用人往來便利與安全之行政目的，核與貧富貴賤、階級
    劃分毫無關涉，更難認有何違法或失當之處，此即非司法機
    關所得置喙介入。是以，本件舉發路口既已由行政機關依其
    法定職權及專業性考量，綜合判斷機慢車應採兩段方式左轉
    ，並設置有兩段式左轉之指示標誌、標線，異議人即應予遵
    守，倘就行政機關具體行政措施有疑義，自應循其他管道向
    行政機關反應，促其檢討改善，斷不得徒憑己意自行主觀認
    定是項措施不合理即得擅不遵循，並執為免除交通違規罰則
    之事由，否則道路交通安全之秩序將無從建立，其他用路人
    之生命、財產安全亦將失去保障，異議人以此為辯，殊屬無
    稽。
４、再按違反行政法上義務應受法定最高額3,000 元以下罰鍰之
    處罰，其情節輕微，認以不處罰為適當者，得免予處罰。前
    項情形，得對違反行政法上義務者施以糾正或勸導，並作成
    紀錄，命其簽名，行政罰法第19條定有明文。另我國道路交
    通主管機關為保持執法彈性，並依循行政罰法微罪不舉原則
    ，於違反道路交通管理事件統一裁罰基準及處理細則（下稱
    處理細則）第12條明定，有該條第1 項各款所定情形之一，
    而未嚴重危害交通安全、秩序或發生交通事故，且情節輕微
    ，以不舉發為適當者，交通勤務警察或依法令執行交通稽查
    任務人員得對其施以勸導，免予舉發，此「輕微違規勸導」
    之處理細則，係經立法權授權行政機關行使，由交通部會同
    內政部定之（道路交通管理處罰條例第92條第3 項參照），
    賦予交通稽查執行機關就具體個案為裁量之權限，故施以勸
    導較之罰鍰而言，是否更具效果，實屬行政機關之權限，除
    行政機關行使裁量權之過程或結果，有逾越權限或濫用權力
    之情形，應以違法論者外，本於權力分立原則，法院基本上
    應尊重行政機關之裁量決定而作有限之司法審查。本件參諸
    卷存資料及證人吳明智上揭證述，證人吳明智舉發系爭交通
    違規，均已斟酌現場狀況、妨害交通之程度、違規之嚴重性
    等情，依其專業判斷認有客觀上之必要始攔停取締，且其舉
    發之手段正當、合法，並符合行政目的，尚無任何積極證據
    證明證人吳明智之裁量有何違法或過當之虞。況依處理細則
    第12條第2 項規定，執行勸導，應先斟酌個案事實、違反情
    節及行為人之陳述，是否符合前項（即處理細則第12條第 1
    項各款所定之交通違規態樣）得施以勸導之規定，而異議人
    所違反道路交通管理處罰條例第48條第1項第2款轉彎時不依
    標誌、標線指示之行為，非屬處理細則第12條第1 項各款所
    列舉得以勸導取代舉發之範圍，顯然道路交通主管機關認為
    異議人此舉乃嚴重危害交通安全、秩序而屬於情節重大之違
    規，尚非得以勸導免予舉發之案件，交通勤務警察或依法令
    執行交通稽查任務人員對之自不得施以勸導。是本件舉發警
    員未以勸導方式取代舉發，實屬依法行政之行為，異議人所
    辯其行為應可依行政罰法第19條規定以勸導代替處罰云云，
    洵屬個人主觀意見，委無可採。次就異議人質疑舉發警員執
    行態度惡劣乙節，異議人既確有交通違規情事，即應受罰，
    關於舉發警員執行勤務之態度，縱有不當，亦僅能由其主管
    或上級機關另予宣導、訓練，與異議人前開違規事項應受行
    政罰究屬二事，異議人執為異議之理由，亦無足採。
５、末就異議人所陳目前為失業狀態，請求暫緩繳納罰鍰，以維
    基本生活所需，免於經濟壓迫、剝削等語，查道路交通管理
    處罰條例係主管機關為加強道路交通管理，維護交通秩序，
    確保交通安全，經由立法機關所制定之法律規範，而異議人
    所述理由係屬罰鍰執行層面問題，與原處分合法、允當與否
    無涉，是異議人以其經濟能力不佳為由，仍無從據為本件免
    責之依據，異議人對於罰鍰繳納如有困難，自應透過其他管
    道尋求協助，尚非本院所得審酌，附此敘明。
五、綜上，本件異議人確有於前述時、地騎乘重型機車未隨身攜
    帶駕駛執照，及轉彎時不依標誌、標線指示之違規事實，異
    議人上開所辯均不足採，則原處分機關依道路交通管理處罰
    條例第25條第3 款、第48條第1項第2款及違反道路交通管理
    事件統一裁罰基準表之規定，裁處異議人罰鍰共900 元，並
    依道路交通管理處罰條例第63條第1項第1款（裁決書漏載第
    1款）之規定記違規點數1點，核無違誤，本件異議為無理由
    ，應予駁回。
六、據上論斷，應依道路交通案件處理辦法第19條，裁定如主文
    。
中    華    民    國    98    年    11    月    18    日
                    交通法庭  法  官  林惠君
以上正本證明與原本無異。
如不服本裁定，應於裁定送達後5日內，向本院提出抗告狀。
中    華    民    國    98    年    11    月    18    日
                              書記官  蔣淑君


司法院資訊處製作；財團法人民間司法改革基金會備份。
